臺灣臺南地方法院刑事判決
111年度金訴字第912號
公  訴  人  臺灣臺南地方檢察署檢察官
被      告  陳文章



選任辯護人  黃駿安律師(法扶律師)
上列被告因詐欺等案件，經檢察官提起公訴（111年度偵字第201
22號）及移送併辦（111年度偵字第25660號），被告於準備程序
就被訴事實為有罪之陳述，經本院合議庭裁定由受命法官改依簡
式程序審理，判決如下：
    主  文
陳文章犯三人以上共同詐欺取財罪，處有期徒刑壹年。緩刑貳年
，並應按附表二所示之賠償金額及方式支付損害賠償。
    事  實
一、陳文章於民國111年7月21日20時許前之同年7月間某時，經
    友人施柏靖邀約參與渠等之工作，獲悉工作內容係負責提領
    款項並可因此獲取報酬，而依其智識程度及社會經驗，雖已預
    見施柏靖與其同夥可能係具相當結構之詐騙集團組織，且所
    提領者極可能為詐欺犯罪所得，提領款項之行為將因此造成
    金流斷點而掩飾、隱匿此等犯罪所得之去向及所在，竟猶不
    顧於此，基於縱使如此亦不違背其本意之不確定故意，應承
    該工作內容，參與由「施柏靖」、自稱「王玉龍」（音同，
    上開2人均由警另案偵辦中）之人，及其他真實姓名年籍不
    詳人士所組成以實施詐術為手段、具有牟利性之有結構性詐
    騙集團組織，陳文章負責依指示提領並交付款項之工作，並
    基於與「施柏靖」、「王玉龍」及該詐欺集團成員遂行三人
    以上共同詐欺取財、洗錢之不確定犯意聯絡，由該詐欺集團
    所屬成員，於附表一「詐騙時間及詐術」欄所示之時間與方
    式詐騙鍾佳燕，致鍾佳燕陷於錯誤，而於附表一「匯款時間
    及金額」欄所示之時間，將如該欄位所示之金額轉帳至同欄
    位所載之帳戶內，陳文章旋於111年7月21日晚間，依照施柏
    靖指示，由王玉龍騎乘車牌號碼000-0000號普通重型機車搭
    載陳文章，王玉龍將附表一帳戶提款卡及密碼交與陳文章，
    陳文章再依「施柏靖」指示，為附表一「領款時、地及金額
    /交付時、地及金額」欄所示之提款行為，並將所提領之款
    項均交與王玉龍，王玉龍復於同日22時，騎乘前述機車搭載
    陳文章到達臺南市○區○○路0段000號小北百貨北安店外，由
    王玉龍將陳文章所提領之上開款項，續交與該集團另一名真
    實姓名年籍不詳之男子，陳文章遂以上開分工方式參與上開
    詐騙集團之犯罪組織，共同向附表一所示之鍾佳燕詐取財物
    得逞，並掩飾、隱匿此等詐欺犯罪所得之去向及所在。
二、案經鍾佳燕訴由及臺灣臺南地方檢察署檢察官指揮臺南市政
    府警察局第三分局後偵查起訴。
    理  由
一、本件被告陳文章所犯均為死刑、無期徒刑、最輕本刑3年以
    上有期徒刑以外之罪，且均非屬高等法院管轄之第一審案件
    ，其於準備程序中就被訴事實均為有罪之陳述，經告知簡
    式審判程序之旨，並聽取檢察官、被告、辯護人之意見後，
    本院合議庭依刑事訴訟法第273條之1第1項規定裁定進行簡
    式審判程序，是除因不符組織犯罪防制條例第12條第1項中
    段規定，而就該條例所列之罪不具證據能力之情形外，本案
    之證據調查，依刑事訴訟法第273條之2規定，不受同法第15
    9條第1項、第161條之2、第161條之3、第163條之1，及第16
    4條至第170條所規定證據能力認定及調查方式之限制，合先
    敘明。　　
二、認定本件犯罪事實之證據及理由：
　㈠上開犯罪事實，業據被告於111年8月18日警詢、本院準備程
    序及審理中均坦承不諱（見偵卷第123頁至第133頁、本院卷
    第65頁、第77頁至第78頁），復據證人鍾佳燕於警詢證述明
    確（證人警詢之證述僅作為洗錢、加重詐欺之證據），並有
    附表一證人警詢證述以外之證據資料在卷可稽，堪認被告任
    意性之自白確均與事實相符，堪以採信。
  ㈡又詐騙集團利用電話、通訊軟體進行詐欺犯罪，並使用銀行
    帳戶作為工具供被害者轉入款項，及指派俗稱「車手」之人
    提領並轉交款項以取得犯罪所得，同時造成金流斷點而掩飾
    、隱匿此等犯罪所得之去向及所在，藉此層層規避執法人員
    查緝等事例，已在平面、電子媒體經常報導，且經警察、金
    融、稅務機關在各公共場所張貼防騙文宣廣為宣導，是上情
    應已為社會大眾所共知。故如刻意支付對價要求他人代為提
    領帳戶內款項，顯係有意隱匿而不願自行出面處理此等款項
    ，受託者就該等款項可能係詐欺集團犯罪之不法所得，當亦
    有合理之預期；基此，苟見他人以不合社會經濟生活常態之
    方式要求代為提領不明款項，衡情當知渠等係在從事詐欺等
    與財產有關之犯罪，並藉此掩飾、隱匿此等犯罪所得之去向
    及所在等節，均為大眾週知之事實。查被告於本案依「施柏
    靖」指示與「王玉龍」一同前往附表一所載時、地提領款項
    ，而款項領取後隨即將之交與「王玉龍」，「王玉龍」又再
    交付與另一名前來收款男子，而被告領款之地點於短時間內
    變換，此種不在同一地點將款項全部領完，而刻意變換地點
    進行較小額度之提款，本即與一般正常提款時，僅會在同一
    地點將所需之款項提領完畢情形有異，而被告依其智識程度
    及社會生活經驗，對於上開各情自無不知之理，且被告僅須
    從事甚為容易之提款與交付行為即可輕易賺取報酬，顯屬可
    疑，足認被告為前開行為時，對於其所為應係詐欺等犯罪，
    且甚有可能因此造成金流斷點而掩飾、隱匿此等犯罪所得之
    去向及所在等情，已有相當之認識。被告既已預見上開情形
    ，竟僅為賺取報酬，仍依「施柏靖」指示偕同「王玉龍」進
    行款項提領與交付，而實施相關構成要件行為，堪信被告主
    觀上具有3人以上共同詐欺取財及洗錢之不確定故意，其所
    為即係以自己犯罪之意思，共同參與上開犯行至明。
　㈢另以電話或通訊軟體進行詐騙之犯罪型態，自對被害人施行
    詐術、由車手提領及轉交款項、取贓分贓等各階段，乃需由
    多人縝密分工方能完成之犯罪型態，通常參與人數眾多，分
    工亦甚為細密等事態，同為大眾所週知，且相關詐騙集團犯
    罪遭查獲之案例，亦常見於新聞、媒體之報導；依前述被告
    之智識程度、生活經驗，對上情當亦有充分之認識。參以本
    件除被告、「施柏靖」、「王玉龍」及前來拿取款項之男子
    ，尚有向被害人鍾佳燕施行詐術之人等其他詐騙集團成員，
    客觀上該集團之人數自已達3人以上，並由「施柏靖」指示
    被告提款、「王玉龍」掌管提款卡與密碼，款項復由「王玉
    龍」轉交與另一名前來收款之男子，僅就收款部分即有層層
    分工，顯係以實施詐術為手段、具有牟利性之有結構性詐騙
    集團組織，被告實際參與之過程已有上開分工，其顯可知該
    詐騙集團之分工細密，已具備3人以上之結構，其猶聽從「
    施柏靖」指示參與前述行為，主觀上亦有參與犯罪組織及3
    人以上共同詐欺取財之故意無疑。　　
　㈣綜上所述，本件事證明確，被告上開犯行均洵堪認定，應予
    依法論科。
三、論罪科刑：
　㈠按行為人如意圖掩飾或隱匿特定犯罪所得來源，而將特定犯
    罪所得直接消費處分，或移轉交予其他共同正犯予以隱匿，
    甚或交由共同正犯以虛假交易外觀掩飾不法金流移動，依新
    法（105年12月28日修正公布、106年6月28日生效施行之洗
    錢防制法）規定，皆已侵害新法之保護法益，係屬新法第2
    條第1或2款之洗錢行為，尚難單純以不罰之犯罪後處分贓物
    行為視之。又倘能證明洗錢行為之對象，係屬前置之特定犯
    罪所得，即應逕依一般洗錢罪論處，自無適用特殊洗錢罪之
    餘地（最高法院110年度臺上字第2080號刑事判決意旨參照
    ）。次按特定犯罪之正犯實行特定犯罪後，為掩飾、隱匿其
    犯罪所得財物之去向及所在，而令被害人將款項轉入其所持
    有、使用之他人金融帳戶，並由該特定犯罪正犯前往提領其
    犯罪所得款項得手，如能證明該帳戶內之款項係特定犯罪所
    得，因已被提領而造成金流斷點，該當掩飾、隱匿之要件，
    該特定犯罪正犯自成立一般洗錢罪之正犯（最高法院108年
    度臺上大字第3101號刑事裁定意旨參照）。本件「施柏靖」
    等人所屬之詐騙集團，係3人以上以實施詐術為手段、具有
    牟利性之有結構性詐欺犯罪組織，已如前述，被告擔任該詐
    騙集團之車手負責提領被害人遭詐騙款項，已直接參與取得
    詐欺款項之構成要件行為，自應以正犯論處。又告訴人鍾佳
    燕遭詐騙部分，乃被告參與上開詐騙集團組織之犯行中最先
    經起訴而繫屬於法院之案件，即屬被告參與犯罪組織之首次
    詐欺取財犯行；被告為上開詐騙集團收取、轉交此等詐欺犯
    罪所得之行為，復已造成金流斷點，亦該當掩飾、隱匿詐欺
    犯罪所得之去向及所在之構成要件。故核被告所為，係犯組
    織犯罪防制條例第3條第1項後段之參與犯罪組織罪、刑法第
    339條之4第1項第2款之3人以上共同詐欺取財罪，及洗錢防
    制法第2條第2款、第14條第1項之洗錢罪。
  ㈡被告就本案犯行，與「施柏靖」、「王玉龍」與所屬之詐欺
    集團其他成員間，具有犯意聯絡及行為分擔，應論以共同正
    犯。　　　　
　㈢被告於參與上開犯罪組織之繼續行為中，與其他詐騙集團成
    員共同三人以上詐欺告訴人並洗錢，且屬被告於該犯罪組織
    中最先經起訴而繫屬於法院之犯行，即係以一行為同時觸犯
    參與犯罪組織罪、加重詐欺取財罪及洗錢罪3個罪名，為想
    像競合犯，應依刑法第55條規定，從一重之刑法第339條之4
    第1項第2款之3人以上共同詐欺取財罪處斷。　
　㈣想像競合犯之處斷刑，本質上係「刑之合併」。其所謂從一
    重處斷，乃將想像競合犯組成之評價上數罪，合併為科刑一
    罪，其所對應之刑罰，亦合併其評價上數罪之數法定刑，而
    為一個處斷刑。而包括各罪有無加重、減免其刑之情形，亦
    應說明論列，量刑時併衡酌輕罪部分量刑事由，評價始為充
    足。法院決定處斷刑時，雖以其中最重罪名之法定刑，做為
    裁量之準據，惟於裁量其輕重時，仍應將輕罪合併評價在內
    （最高法院108年度台上字第4405號、第4408號判決意旨參
    照）。又洗錢防制法第16條第2項規定：「犯前2條之罪，在
    偵查或審判中自白者，減輕其刑。」。本件被告就本案犯行
    輕罪部分之洗錢罪已於本院審理中自白，合於洗錢防制法第
    16條第2項之規定，就所犯洗錢罪部分原應減輕其刑，惟依
    前揭說明，被告本案犯行因想像競合犯之關係而各從一重論
    以加重詐欺取財罪，爰於量刑時一併衡酌此部分減輕其刑事
    由，作為量刑之有利因子。　　
　㈤又檢察官移送併辦部分（111年度偵字第25660號），與前述
    本院論罪科刑部分為同一事實，本院就三人以上共同詐欺取
    財、洗錢部分均予以併同審理，附此敘明。　
　㈥爰審酌被告正值青年，猶不思戒慎行事，循正當途徑獲取穩
    定經濟收入，竟因貪圖私利，即甘為詐騙集團組織吸收而擔
    任取款車手，與該詐騙集團成員共同違犯上開犯行，實屬不
    該，且被告擔任之角色係使該詐騙集團得以實際獲取犯罪所
    得並掩飾、隱匿此等金流，使其他不法份子易於隱藏真實身
    分，減少遭查獲之風險，助長詐欺犯罪，同時使告訴人受有
    財產上損害而難於追償，暨被告於審理中坦承犯行之犯後態
    度，所犯洗錢罪並合於前述減刑規定；兼衡被告之素行、於
    本案審理過程與被害人達成調解，分期償還告訴人款項，有
    本院111年度南司刑移調字第810號調解筆錄可參，暨被告自
    陳學歷為高中肄業，目前從事大理石工作，需扶養家人（參
    本院卷第79頁）之智識程度、家庭生活狀況等一切情狀，量
    處如主文所示之刑，以示懲儆。
  ㈦末查被告前未曾因故意犯罪受有期徒刑以上刑之宣告，有台
    灣高等法院被告前案紀錄表在卷可憑，其因一時失慮，致罹
    刑章，然犯後業已坦承犯行，表示悔悟，並已與告訴人達成
    調解，賠償金額及方式如附表二所示，告訴人亦表示如被告
    按期賠償，即不再追究被告之刑事責任，有前引調解筆錄足
    資，堪認被告犯後態度良好，確有彌補損害之誠意，當已知
    所警惕，而無再犯之虞，本院因認上開所宣告之刑，以暫不
    執行為適當，併諭知如主文所示之緩刑期間，以勵自新，並
    觀後效。另參酌被告與告訴人雖經調解成立，但因被告無力
    1次負擔全部賠償金額而僅達成分期賠償之協議，尚未履行
    全部之賠償義務，故為兼顧告訴人之權益，確保被告完全履
    行其承諾之賠償，以確實收緩刑之功效，本院認如課予被告
    於緩刑期內按調解內容履行賠償義務，應屬適當，併依刑法
    第74條第2項第3款規定，諭知被告於緩刑期間應依附表二所
    示之賠償金額及方式，向告訴人支付賠償，期兼收啟新及惕
    儆之雙效，以維法治。而緩刑之宣告，係國家鑒於被告能因
    知所警惕而有獲得自新機會之期望，特別賦予宣告之刑暫不
    執行之寬典，倘被告未遵循本院所諭知前揭緩刑期間之負擔
    而情節重大，或在緩刑期間又再犯罪，或有其他符合法定撤
    銷緩刑之原因者，均可能由檢察官聲請撤銷本件緩刑宣告，
    而生仍須執行所宣告之刑之後果，附予指明。
四、沒收部分：
　㈠被告於本院審理時陳明其為本案犯行後尚未實際獲得報酬，
    亦無證據足認被告曾獲有犯罪所得，無從宣告沒收或追徵。
　㈡又犯洗錢防制法第14條之罪，其所移轉、變更、掩飾、隱匿
    、收受、取得、持有、使用之財物或財產上利益，沒收之，
    同法第18條第1項前段固有明文，但該條項既未規定「不問
    屬於犯罪行為人與否」，自以屬於被告所有者為限，始得依
    該條項規定沒收之。查被告違犯上開犯行時收取之款項均已
    交與「王玉龍」，自已非屬被告所有，無由依洗錢防制法第
    18條第1項前段規定宣告沒收，附此敘明。
五、應適用之法條：
    刑事訴訟法第273條之1第1項、第299條第1項前段、組織犯
    罪防制條例第3條第1項後段，洗錢防制法第2條第2款、第14
    條第1項、第16條第2項，刑法第11條、第28條、第339條之4
    第1項第2款、第55條、第74條第1項第1款、第2項第3款，刑
    法施行法第1條之1第1項，判決如主文。
本案經檢察官蔡佳蒨提起公訴及移送併辦，檢察官黃榮加到庭執
行職務。　
中　　華　　民　　國　　111 　年　　11　　月　　10　　日
　　　　　　　　　刑事第六庭    法　官　黃琴媛
以上正本證明與原本無異
如不服本判決應於收受本判後20日內向本院提出上訴書狀，並應
敘述具體理由。其未敘述上訴理由者，應於上訴期間屆滿後20日
內向本院補提理由書狀（均須按他造當事人之人數附繕本）「切
勿逕送上級法院」。
  　　　　　　　　　　　　　　　書記官　楊茵如
中　　華　　民　　國　　111 　年　　11　　月　　10　　日
附錄本案論罪科刑法條：
組織犯罪防制條例第3條第1項
發起、主持、操縱或指揮犯罪組織者，處3年以上10年以下有期
徒刑，得併科新臺幣1億元以下罰金；參與者，處6月以上5年以
下有期徒刑，得併科新臺幣1千萬元以下罰金。但參與情節輕微
者，得減輕或免除其刑。

洗錢防制法第2條
本法所稱洗錢，指下列行為：
一、意圖掩飾或隱匿特定犯罪所得來源，或使他人逃避刑事追訴
    ，而移轉或變更特定犯罪所得。
二、掩飾或隱匿特定犯罪所得之本質、來源、去向、所在、所有
    權、處分權或其他權益者。
三、收受、持有或使用他人之特定犯罪所得。

洗錢防制法第14條第1項
有第二條各款所列洗錢行為者，處7年以下有期徒刑，併科新臺
幣5百萬元以下罰金。

中華民國刑法第339條之4第1項
犯第339條詐欺罪而有下列情形之一者，處1年以上7年以下有期
徒刑，得併科1百萬元以下罰金：
一、冒用政府機關或公務員名義犯之。
二、三人以上共同犯之。
三、以廣播電視、電子通訊、網際網路或其他媒體等傳播工具，
    對公眾散布而犯之。
　　　　　　　　　　　　　　　　
附表一（時間/民國；金額/新臺幣）
編號 被害人 詐騙時間及詐術 被害人匯入之時間、帳戶及款項 ①轉(匯)入時間 ②轉(匯)入帳戶 (銀行別、戶名、帳號) ③轉(匯)入金額 提領時、地及金額 證據     交付時、地及金額  1 鍾佳燕 (提告)  111年7月21日18時許，詐欺集團不詳成員通過蝦皮購物APP傳送私訊與鍾佳燕，向鍾佳燕佯稱欲訂購其所販售的二手商品，然因操作問題無法訂購成功，故傳送蝦皮網站客服條碼，請鍾佳燕掃取條碼後協助處理訂購事宜，鍾佳燕掃取條碼後，該詐欺集團不詳成員佯稱為蝦皮購物客服人員，因金流管控關係，蝦皮購物之賣家需提供銀行帳號進行認證程序，將款項轉至指定帳戶進行認證始能進行網路販售，當日即會將款項轉回，鍾佳燕因此陷於錯誤，依指示於右揭時間，將右揭款項轉入右揭帳戶內。 一、 ①111年7月21日19時53分許 ②王翊瑄申辦並經詐欺集團持用之中華郵政股份有限公司00000000000000號帳戶 ③3萬3,123元 ㈠陳文章於111年7月21日20時01分許，在統一超商新同安店(臺南市○○區○○路0段000號)之中國信託銀行ATM，提領2萬元；繼於同日20時03分許，自上址ATM接續提領2萬元；繼於同日20時05分許，自上址ATM接續提領2萬元。 ㈡陳文章於111年7月21日20時10分許，在第一商業銀行安南分行(臺南市○○區○○路0段000號)之第一銀行ATM，提領2萬元；繼於同日20時13分許，自上址ATM接續提領2萬元；繼於同日20時14分許，自上址ATM接續提領2萬元。 ㈢陳文章於111年7月21日20時17分許，在OK超商臺南安南店(臺南市○○區○○路000號)之台新銀行ATM，提領2萬元。 ⒈鍾佳燕111年7月21日警詢筆錄(偵卷第79至81頁) ⒉陳文章之111年8月9日自願受搜索同意書1紙(偵卷第23頁) ⒊臺南市政府警察局第三分局搜索扣押筆錄、扣押物品目錄表、扣押物品收據各1份(偵卷第25至第31頁) ⒋111年7月21日20時00分至20時05分許統一超商新同安店監視器錄影畫面翻拍照片6張(偵卷第39至第43頁) ⒌111年7月21日20時13分許第一銀行安南分行監視器錄影畫面翻拍照片4張(偵卷第45至第47頁) ⒍111年7月21日20時15分許臺南市安南區海佃路路口監視器錄影畫面翻拍照片3張(偵卷第49至第51頁) ⒎111年7月21日20時13至13時17分分許OK超商臺南安南店監視器錄影畫面翻拍照片2張(偵卷第53頁) ⒏車輛MAT-7380號車牌辨識資料、臺南市○區○○路0段000號小北百貨北安店外監視器錄影畫面翻拍照片12張(偵卷第55至第67頁) ⒐中華郵政股份有限公司帳號00000000000000號客戶歷史交易清單1份(偵卷第75至第77頁) ⒑屏東縣政府警察局恆春分局墾丁分駐所金融機構聯防機制通報單1份(偵卷第83頁) ⒒告訴人鍾佳燕提出之蝦皮購物APP訂購資訊、通話紀錄、LINE對話紀錄、臺幣轉帳交易明細截圖19張(偵卷第85至第94頁) ⒓中華郵政股份有限公司111年10月12日儲字第1110938808號函檢送中華郵政存簿儲金第00000000000000號帳戶開戶人基本資料及自111年7月15日至同年7月31日客戶歷史交易清單各1份(本院卷第53至第57頁)    二、 ①111年7月21日19時56分許 ②王翊瑄申辦並經詐欺集團持用之中華郵政股份有限公司00000000000000號帳戶 ③4萬9,999元      三、 ①111年7月21日19時59分許 ②王翊瑄申辦並經詐欺集團持用之中華郵政股份有限公司00000000000000號帳戶 ③4萬9,987元      四、 ①111年7月21日20時2分許 ②王翊瑄申辦並經詐欺集團持用之中華郵政股份有限公司00000000000000號帳戶 ③7,001元       陳文章將鍾佳燕遭詐騙之款項領出後即交與「王玉龍」，並隨即於111年7月21日22時許，與「王玉龍」一同前往臺南市○區○○路0段000號小北百貨北安店外，由「王玉龍」將上開款項交與詐欺集團。  

附表二：（民國／新臺幣）   賠償金額 賠償方式 備註 拾肆萬元 陳文章於緩刑期間內應履行之事項： 陳文章應給付鍾佳燕新臺幣拾肆萬元。給付方法如下：自111年11月13日起至全部清償完畢止，按月於每月13日前（含當日）各給付新臺幣捌仟元（最後一期金額為新臺幣肆仟元），如有一期未按時履行，視為全部到期。 左列內容係依照本院111年度南司刑移調字第810號調解筆錄即被告與告訴人鍾佳燕經調解成立之結果，按刑法第74條第2項第3款規定命被告應支付之損害賠償；此等給付義務與上開調解筆錄所示者同一，不得重複為民事強制執行。